臺灣新北地方法院刑事判決
111年度審易字第1267號
公  訴  人  臺灣新北地方檢察署檢察官
被      告  潘能喜


上列被告因詐欺等案件，經檢察官提起公訴（111年度偵字第353
6號），本院判決如下：
    主  文
乙○○成年人故意對少年犯侵占遺失物罪，處罰金新臺幣參仟 元
，如易服勞役，以新臺幣壹仟元折算壹日。未扣案之犯罪所得新
臺幣伍拾玖元沒收，於全部或一部不能沒收或不宜執行沒收時，
追徵其價額。
被訴以不正方法由收費設備得利部分無罪。
    事  實
一、乙○○於民國110年10月23日8時40分許，在新北市板橋區南雅
    南路2段臺北捷運亞東醫院站外之腳踏車停車場，拾獲少年
    林○騰（95年3月生，真實姓名年籍詳卷）不慎遺失、內有餘
    額新臺幣（下同）59元之卡號0000000000號新北市數位學生
    證悠遊卡（下稱本案學生證悠遊卡）1張，明知林○騰係12歲
    以上未滿18歲之少年，竟意圖為自己不法之所有，將本案學
    生證悠遊卡及其內儲值金予以侵占入己。嗣於110年10月25
    日21時16分許，在苗栗縣○○市○○路0號之臺鐵苗栗車站前站
    處，因久滯車站形跡可疑而遭鐵路警察盤查，乙○○旋主動交
    付本案學生證悠遊卡（業已發還林○騰）予員警查扣，並向
    盤查員警坦承前揭犯行。
二、案經內政部警政署鐵路警察局臺中分局報告臺灣新北地方檢
    察署檢察官偵查起訴。
    理  由
甲、有罪部分
壹、證據能力部分：
  　本案據以認定被告乙○○犯罪之供述證據，公訴人及被告在本
    院審理時經提示後均陳明沒有意見，且於本院言詞辯論終結
    前，均未聲明異議，復經本院審酌認該等證據之作成無違法
    、不當或顯不可信之情況，而非供述證據亦非公務員違背法
    定程序所取得，依刑事訴訟法第158條之4反面解釋、第159
    條之5之規定，均有證據能力。
貳、實體部分：
一、上揭犯罪事實，業據被告乙○○於警詢時、本院準備程序及審
    理時均坦承不諱，核與證人即被害人林○騰於警詢中之證述
    相符，並有鐵路警察局臺中分局苗栗派出所扣押筆錄、扣押
    物品目錄表各1份、贓物認領保管單1紙、悠遊卡交易明細1
    份、本案學生證悠遊卡翻拍照片2張在卷可稽（見偵查卷第1
    3至16、18至20頁），足認被告前揭任意性自白與事實相符
    ，洵堪採為認定事實之依據。本案事證明確，被告犯行堪以
    認定，應依法論科。
二、論罪科刑：
　㈠按刑法總則之加重，係概括性之規定，所有罪名均一體適用
    ；刑法分則之加重，係就犯罪類型變更之個別犯罪行為予以
    加重，成為另一獨立之罪名。兒童及少年福利與權益保障法
    第112條第1項前段所定；「成年人教唆、幫助或利用兒童及
    少年犯罪或與之共同實施犯罪或故意對其犯罪者，加重其刑
    至二分之一」，其中成年人教唆、幫助或利用兒童及少年犯
    罪或與之共同實施犯罪之加重，並非對於個別特定之行為而
    為加重處罰，其加重係概括性之規定，對一切犯罪皆有其適
    用，自屬刑法總則加重之性質；至故意對兒童及少年犯罪之
    加重，係對被害人為兒童及少年之特殊要件予以加重處罰，
    乃就犯罪類型變更之個別犯罪行為予以加重，則屬刑法分則
    加重之性質（最高法院103年度台非字第306號判決意旨參照
    ）。查，被告為51年7月生，於本案行為時已成年，被害人
    為95年3月生，於本案行為時為12歲以上未滿18歲之少年，
    而被告拾獲之本案學生證悠遊卡正面除有被害人之照片外，
    並載明「新北市數位學生證」、「製卡中心（清水高中）」
    等字樣，背面高中（職）校名學年欄亦在第1欄有手寫之「1
    10」字樣，此有本案學生證悠遊卡翻拍照片2張附卷可佐（
    見偵查卷第20頁），是被告於拾獲本案學生證悠遊卡時，顯
    可由其上之文字記載及被害人之照片知悉被害人為就讀高中
    之學生，則被告主觀上對被害人為少年乙事自有所認識或預
    見。是核被告所為，係犯兒童及少年福利與權益保障法第11
    2條第1項前段、刑法第337條之成年人故意對少年犯侵占遺
    失物罪，並應依兒童及少年福利與權益保障法第112條第1項
    前段之規定加重其刑。　
　㈡按「刑法第62條前段所規定之自首，係以對於未發覺之犯罪
    自首而受裁判為要件，故犯罪行為人應於有偵查犯罪職權之
    公務員未發覺犯罪事實或犯罪人之前自首犯罪，且接受裁判
    ，兩項要件兼備，始得依刑法第62條前段自首之規定減輕其
    刑，本件上訴人於第一審法院審理中逃匿，經第一審法院於
    82年8月24日發布通緝，至84年6月間始緝獲歸案，有第一審
    法院82年8月24日中院瑞刑緝字第1478號通緝書及84年6月30
    日84年中院全刑銷字第960號撤銷通緝書在卷可查，上訴人
    在第一審法院審理中既已逃匿，即無接受裁判之意思，核與
    刑法第62條前段所規定自首之要件不合，原判決未依自首規
    定減輕其刑，自無上訴意旨所指判決不適用法則之違法」，
    最高法院86年度台上字第1951號判決意旨參照。查，本件警
    方係於110年10月25日21時16分許，在臺鐵苗栗車站前站處
    ，見被告在該處久滯逗留而上前盤查，經警方詢問其如何抵
    達苗栗車站時，被告即主動出示本案學生證悠遊卡，並向警
    方坦承本案學生證悠遊卡係於110年10月23日8時40分許在臺
    北捷運亞東醫院站外腳踏車停車場所拾獲，此有被告之第1
    次警詢筆錄可參（見偵查卷第5至6頁），輔以本件被害人係
    於110年10月26日19時3分許始向新北市政府警察局樹林分局
    樹林派出所報案，此業據被害人於警詢中陳述綦詳，固足認
    在被告向員警自承本件犯行前，員警尚不知被告涉犯此部分
    侵占犯行，惟被告於本院審理時逃匿，經本院於111年8月12
    日發布通緝，於同日16時4分許始為警緝獲，此有本院111年
    新北院賢刑靖科緝字第792號通緝書、新北市政府警察局板
    橋分局111年8月12日新北警板刑字第1113913390號通緝案件
    移送書各1份在卷可查，被告於本院審理中因傳喚不到、拘
    提無著而遭通緝，實難認被告有接受裁判之意，是以被告於
    本院審理中既已逃匿，即應認無接受裁判之意，核與自首之
    要件不合，附此敘明。
　㈢爰審酌被告明知所拾得之本案學生證悠遊卡（含其內儲值金5
    9元）係他人遺失之物品，不思發揮公德心將遺失物送請有
    關單位招領，反而為圖個人私利，將之侵占入己，顯然欠缺
    尊重他人財產權之觀念，所為實屬不該，惟念其犯後始終坦
    承犯行，態度尚可，並兼衡其素行、犯罪之動機、目的、手
    段，侵占財物價值非鉅，及其自陳國中畢業之智識程度、目
    前從事吊招牌之臨時工、經濟狀況不佳、無需撫養家人之生
    活狀況等一切情狀，量處如主文所示之刑，並諭知如易服勞
    役之折算標準。　　
三、沒收:
　㈠按犯罪所得，屬於犯罪行為人者，沒收之；前二項之沒收，
    於全部或一部不能沒收或不宜執行沒收時，追徵其價額；犯
    罪所得已實際合法發還被害人者，不予宣告沒收或追徵，刑
    法第38條之1第1項前段、第3項、第5項分別定有明文。
　㈡查，被告侵占之本案學生證悠遊卡，固屬犯罪所得，惟業經
    警方扣押並發還被害人，此有贓物認領保管單1紙在卷可稽
    （見偵查卷第18頁），爰不予宣告沒收或追徵。另被告拾獲
    本案學生證悠遊卡時，其內尚有餘額59元可供使用，具有經
    濟上效益，且參前揭悠遊卡交易明細，可見該餘額已經花用
    殆盡，此部分亦屬被告之犯罪所得，未經扣案，且無積極證
    據足認有刑法第38條之2第2項之情形，應依刑法第38條之1
    第1項前段、第3項規定宣告沒收，於全部或一部不能沒收或
    不宜執行沒收時，追徵其價額。　
乙、無罪部分　　
一、公訴意旨略以：被告拾獲本案學生證悠遊卡後，其知悉該悠
    遊卡具有電子錢包功能，在特約機構或商店消費時，不需核
    對持卡人身分，亦無庸簽名即可消費，竟另基於非法由收費
    設備得利之接續犯意，利用該悠遊卡可經由特約機構或商店
    之端末自動收費設備進行扣款，於110年10月23日8時48分許
    起至同年月25日13時13分許止，刷取上開悠遊卡消費如附表
    所示之項目，以此不正方法就附表之消費獲得無需付款之財
    產上不法利益。因認被告此部分行為另涉犯刑法第339條之1
    第2項之以不正方法由收費設備得利罪嫌。
二、按犯罪事實應依證據認定，無證據不得認定犯罪事實；又不
    能證明被告犯罪者，應諭知無罪之判決，刑事訴訟法第154
    條第2項、第301條第1項分別定有明文。又刑事訴訟法第161
    條第1項規定：檢察官就被告犯罪事實，應負舉證責任，並
    指出證明之方法。因此，檢察官對於起訴之犯罪事實，應負
    提出證據及說服之實質舉證責任。倘其所提出之證據，不足
    為被告有罪之積極證明，或其指出證明之方法，無從說服法
    院以形成被告有罪之心證，基於無罪推定之原則，自應為被
    告無罪判決之諭知，最高法院92年台上字第128號著有判例
    可資參照。
三、經查：
  ㈠按刑法第339條之1所定自動收費設備詐欺罪，其所保護之法
    益，主要係設置該收費設備者之財產法益，或信賴該收費設
    備判讀之結果而交付財物者之財產法益；且該條係增列在刑
    法之詐欺背信及重利罪章中詐欺取財罪之後，本質上應具有
    詐欺取財罪之屬性，差別在於違法由收費設備取得他人之物
    罪中，以不正方法行使詐術之對象，不是人類，而係收費設
    備，故利用收費設備付款並取得他人財物者，是否構成違法
    由收費設備取得他人之物罪，即應審究收費設備之判斷機制
    ，有無「陷於錯誤」。而自動收費設備是機器，無法自行思
    考，僅能依照人類事先提供之指令進行判斷，因此收費設備
    是否陷於錯誤，應以設置該收費設備或信賴該收費設備者所
    擬定之判斷機制為憑。
  ㈡又悠遊卡股份有限公司（下稱悠遊卡公司）所發行之悠遊卡
    ，具儲值扣款功能，依一般消費實務，悠遊卡之使用方法為
    感應付款，讀卡設備僅需確認該卡為悠遊卡公司所發行之悠
    遊卡，且具足夠餘額可供扣款，即可讀取卡片資料進行扣款
    ，無須輸入密碼，亦無須出示證件核對身分，悠遊卡之記名
    與否，並不影響持用悠遊卡進行小額消費時之消費流程，店
    員或機器亦無義務判斷是否為記名之悠遊卡，則不論悠遊卡
    是否記名，對於悠遊卡公司或其特約機構而言，仍係以俗稱
    「認卡不認人」之方式進行悠遊卡之消費付款機制。準此，
    被告雖非本案學生證悠遊卡之持卡人本人，其持本案學生證
    悠遊卡在該悠遊卡原儲值範圍內消費之行為，並未違反悠遊
    卡收費設備或商店店員之判斷機制，顯未使用何等類似詐欺
    之方法而使自動收費設備陷於錯誤甚明，自難認與刑法第33
    9條之1所定之「不正方法」相符，尚不因本案學生證悠遊卡
    是否為記名式抑或無記名式而有不同。
  ㈢從而，被告侵占被害人所有之本案學生證悠遊卡後，該悠遊
    卡本身及其內之儲值金即完全置於被告之實力支配範圍內，
    俱屬被告本案侵占犯行所侵害之財產法益內涵，被告再持本
    案學生證悠遊卡以其內儲值金消費之行為，因未加深前一侵
    占行為造成之損害，且依悠遊卡消費並無須輸入密碼及核對
    持卡人身分之付款機制，亦未有使收費設備陷於錯誤之情形
    甚明，自與刑法第339條之1第2項以不正方法由收費設備得
    利罪之構成要件有間，即難遽以該罪相繩。
四、綜上所述，被告此部分自不另成立犯罪，此外，復查無其他
    積極證據足證被告有公訴人所指此部分以不正方法由收費設
    備得利之犯行，揆諸前揭法條及判決意旨，不能證明被告此
    部分犯罪，自應就此部分為無罪之諭知。
據上論斷，應依刑事訴訟法第299條第1項前段、第301條第1項，
兒童及少年福利與權益保障法第112條第1項前段，刑法第11條前
段、第337條、第42條第3項前段、第38條之1第1項前段、第3項
，刑法施行法第1條之1第1項，判決如主文。
本案經檢察官甲○○提起公訴，經檢察官張啓聰到庭執行職務。
中　　華　　民　　國　　111 　年　　9 　　月　　14　　日
                  刑事第二十五庭  法  官      曾淑娟
如不服本判決，應於判決送達後20日內敘明上訴理由，向本院提
出上訴狀 (應附繕本) ，上訴於臺灣高等法院。其未敘述上訴理
由者，應於上訴期間屆滿後20日內向本院補提理由書「切勿逕送
上級法院」。
                                  書記官      王若安 
中　　華　　民　　國　　111 　年　　9 　　月　　15　　日
附錄本案論罪科刑法條全文：
中華民國刑法第337條
意圖為自己或第三人不法之所有，而侵占遺失物、漂流物或其他
離本人所持有之物者，處1萬5千元以下罰金。

附表：
編號 時間 消費金額(新臺幣) 備註 1 110年10月23日8時48分許 15元 扣款 2 110年10月23日8時55分許 15元 扣款 3 110年10月23日10時1分許 15元 扣款 4 110年10月23日13時1分許 19元 定期票(未實際扣款) 5 110年10月23日13時34分許 19元 定期票(未實際扣款) 6 110年10月23日14時52分許 19元 定期票(未實際扣款) 7 110年10月23日16時10分許 19元 定期票(未實際扣款) 8 110年10月23日16時47分許 19元 定期票(未實際扣款) 9 110年10月24日18時26分許 19元 定期票(未實際扣款) 10 110年10月24日18時36分許 19元 定期票(未實際扣款) 11 110年10月24日19時1分許 10元 扣款 12 110年10月25日10時13分許 9元 定期票(未實際扣款) 13 110年10月25日10時27分許 9元 定期票(未實際扣款) 14 110年10月25日10時30分許 100元 被告自行加值 15 110年10月25日13時13分許 131元 扣款